最高法院民事判決　　　　　　九十六年度台上字第一四七九號
上 　訴 　人　彰化縣彰化市公所
法 定代理 人　寅○○
訴 訟代理 人　柯開運律師
上 　訴 　人　丁○○
　　　　　　　戊○○（即黃月芬）
　　　　　　　己○○（即白鴻霖）
　　　　　　　庚○○
　　　　　　　辛○○
　　　　　　　壬○○
　　　　　　　癸○○
　　　　　　　丑○○
　　　　　　　子○○
上列九人共同
訴 訟代理 人　林春榮律師
被　上訴　人　甲　○（即林據）
　　　　　　　　　　　住台灣省彰化縣和美鎮○○路306號
　　　　　　　乙○○　住同上鎮○○路148號
　　　　　　　丙○○　住同上縣彰化市○○路○段87巷7弄14號
上列當事人間請求損害賠償等事件，上訴人對於中華民國九十五
年十一月二十一日台灣高等法院台中分院第二審判決（九十四年
度上字第二七六號），提起上訴，本院判決如下：
    主  文
上訴駁回。
第三審訴訟費用由上訴人負擔。
    理  由
本件被上訴人主張：坐落彰化縣彰化市○○段坑子內小段四五之
七地號面積八四一三七平方公尺土地（下稱系爭土地），為伊（
應有部分為乙○○、甲○各0000000分之三七九五四、丙
○○0000000分之五四二二）與上訴人丁○○、黃月芬（
已改名為戊○○）、白鴻霖（已改名為己○○）、庚○○、辛○
○、壬○○、癸○○、丑○○、子○○（下稱丁○○等九人）及
訴外人陳安樂、曹再寶、曹幸財、曹朝福、曹進得、曹進武、曹
卓金治、周金火等人共有，並未經全體共有人協議分管；上訴人
彰化縣彰化市公所（下稱彰化市公所）明知系爭土地未經共有人
協議分管，其應有部分不可能為租賃標的，而具體交付及使用，
且系爭土地係農牧用地，不得作為非農地利用，竟於民國八十二
年二月十三日起，未經伊同意，擅自與系爭土地部分共有人丁○
○、黃月芬、庚○○、辛○○、及白鴻霖之被繼承人白瑞源（九
十一年六月二十六日死亡），壬○○、癸○○、丑○○、子○○
（下稱壬○○等四人）之被繼承人白錫等（九十二年十二月八日
死亡），就其占用部分訂立租賃契約，承租之土地面積詳如附件
一所示，約定每平方公尺每年租金為新台幣（下同）一００元，
以供建造垃圾堆積場使用；除丁○○收取租金至九十四年一月十
日止外，其餘均至九十三年十月十三日止，收租總額詳如附件一
所示，伊自得依共同侵權行為及繼承等法律關係，請求上訴人連
帶賠償損害，亦得依不當得利及繼承等法律關係，請求上訴人返
還不當得利，二者有法律競合關係等情。爰求為命丁○○等九人
給付如原判決（下同）附表一Ｂ、Ｃ欄所示金額及彰化市公所各
與丁○○等九人連帶給付如附表一Ｂ欄金額中如附表二所示金額
，並均自起訴狀繕本送達翌日起算年息百分之五之利息之判決｛
被上訴人原請求超過上開金額本息部分，經原審判決其敗訴後，
未據提起上訴，已告確定（原判決維持第一審判命彰化市公所給
付部分漏未於主文記載其利息，而廢棄第一審判命彰化市公所給
付部分則漏未於主文諭知駁回被上訴人該部分之訴），詳細命給
付金額如附件一、二所示｝。
上訴人彰化市公所則以：被上訴人甲○、乙○○係於七十八年一
月二十七日因買賣取得系爭土地前述應有部分。衡諸民間購買土
地之一般社會經驗法則，勢必會勘查土地現場，深入瞭解地形、
地貌、土地現狀及有無被第三人非法占用之情形。倘各共有人之
間無分管之事實，共有人周金火不可能加以開墾及圍鐵絲籬並建
造鐵皮屋；共有人庚○○不可能建造磚造平房二間、雞舍、種植
果樹；共有人曹幸財不可能建造鐵皮屋一間、墳墓一座；共有人
陳安樂不可能將其父母祖墳二座設於系爭土地，而其他共有人始
終無反對之意思表示或舉動；足證系爭土地之共有人確有分管之
協議；而被上訴人丙○○則係於七十年十一月二十日因繼承取得
系爭土地應有部分（其共同繼承人為薛義郎、薛銘杰、薛燕珠、
薛燕玲、薛燕卿、薛燕雅、薛佳棋、薛螺鳳八人），於繼承之前
，其被繼承人已有分管系爭土地。被上訴人為獲取不當利益，竟
主張無分管之事實，顯然違背誠信原則，應不受法律之保護。伊
與丁○○、黃月芬、庚○○、辛○○、白鴻霖及其被繼承人白瑞
源，與壬○○等四人之被繼承人白錫等，就渠等分管部分訂立土
地租賃合約書，以供掩埋廢棄物及停放廢棄車輛，殊難認係侵權
行為。又伊係依約支付租金而使用承租之土地，並未受有相當於
租金之利益，被上訴人亦不得依不當得利之規定請求伊返還利益
。況被上訴人依侵權行為法律關係請求，已逾時效期間；其不當
得利所受相當於租金之損害，亦已逾五年時效期間，伊得拒絕給
付等語；上訴人丁○○等九人另以：系爭土地自十七年十一月十
九日起即有永小作權之設立登記，且土地共有人中盧之應有部
分全部及曹血應有部分之一部分，於四十二年七月三十一日經政
府徵收放領與白瑞源、白錫等二人，可證系爭土地自十七年十一
月十九日起即由土地共有人協議各自使用之範圍並將該特定部分
之土地分別交由永小作權人耕作，確有分管之協議存在。各共有
人各依其持分比例分別占有特定之土地位置為使用收益並已行之
有年，伊分別將所分管之土地，出租與彰化市公所作為垃圾掩埋
場之用，自屬合法有據，無侵害被上訴人權利或不當得利之情形
可言；縱認伊應負侵權行為損害賠償責任，因伊於八十二年二月
十三日即將各自占有使用之土地出租與彰化市公所作為垃圾場之
用，被上訴人當時已知系爭土地遭占用出租之事，竟遲至九十三
年八月十二日始起訴請求損害賠償，已逾民法第一百九十七條第
一項規定之時效期間，伊自得拒絕給付等語，資為抗辯。
原審斟酌全辯論意旨及調查證據之結果，以：依彰化縣彰化地政
事務所函送系爭土地自日據時期至今之登記謄本所載，可知系爭
土地於日據時期昭和三年（即民國十七年）十一月十九日設定永
小作權時，當時之共有人有八人，永小作權有四人，二者人數及
權利範圍均不相符合，難謂當時之共有人間已有依各永小作權人
之權利範圍劃分分管或各將其分管部分設定永小作權。又台灣光
復時，系爭土地共有人為六人，其中除盧、黃金德、林春龍三
人外，其餘原共有人均已變更，且繼受之三人曹血、陳天雨、吳
萬歷，均非原共有人之繼承人，應有部分亦不同；所有權及永小
作權相互間關係更加零亂，無從分際。嗣四十二年共有人盧及
曹血之應有部分被徵收，依法為政府原始取得，此部分永小作權
即不存在。至四十九年六月八日永小作權全部塗銷而消滅，永小
作權人原耕作範圍更失所據。次查，被上訴人之應有部分最初共
同前手白輝龍及出售應有部分予上訴人黃月芬之前手廖蔡素卿之
配偶廖受彬固均證述，渠等買受系爭土地應有部分時，前手均有
點交所使用之特定範圍，上訴人庚○○亦稱，系爭土地於日據時
期各共有人雖然沒有說過分管，但實際上各有使用之位置，後手
也是使用前手的位置等語，可見目前各共有人占有使用特定部分
位置，係因循前手使用之位置，而非因各共有人之前手間有分管
之協議。上訴人既未能證明系爭土地於日據時期即有分管之協議
，亦未能證明渠等之前手間就系爭土地曾有分管之協議；則渠等
因循前手逕自占用共用物之特定部分使用數十年，縱未經其他共
有人為反對之表示，尚難指為默示同意。庚○○、辛○○、黃月
芬等既均係事後始受讓取得系爭土地之應有部分，則其抗辯係分
別沿續其前手所協議各自使用並交給永小作權人耕作之範圍，而
占有使用系爭土地，難認有據。再查，系爭土地為山坡地保育區
農牧用地，面積達八萬四千一百三十七平方公尺，實際上為山坡
地，有深溝及陡坡，除出租予彰化市公所之垃圾場用地外，庚○
○及共有人周金火、曹幸財在其上建有房屋，辛○○在部分土地
上種植果樹，另有共有人陳安樂父母之墳墓，其餘為無人使用之
空地之事實，業經勘明在卷。則系爭土地面積廣大，地形高低起
伏不定，各共有人並非同時取得所有權，非經其他共有人告知，
未必知悉全部土地之使用情形。而乙○○、甲○之應有部分，係
七十七年間由訴外人黃添丁出資，以訴外人曾崑鑑名義與原共有
人薛義郎等人訂立買賣契約購買，而後登記為乙○○、甲○所有
之事實，有其提出買賣契約書、和解書、不起訴處分書可參，該
文書之真正，並為上訴人所不爭執，而黃添丁於購買土地時，並
不了解系爭土地之全部使用情形，業經其證實在卷。另系爭土地
共有人周金火亦證稱，其經庚○○介紹買買系爭土地，庚○○告
以該土地為共有地，已經有人使用，並未介紹各共有人使用位置
，其前手沒有告知使用位置，是庚○○說那裡可以用等語；證人
曹進武亦證述，其現在使用之位置，是繼承父母以前使用的位置
，不知使用的範圍到那裡，並不清楚系爭土地其他部分使用情形
等情；辛○○對曹進武上開證述，亦當庭表示，曹進武有可能不
知道使用之範圍等語。是被上訴人及共有人周金火、曹進武既不
知系爭土地之全部使用情形，上訴人復未能證明系爭土地各共有
人所協議分管之位置為何，自不能認系爭土地已經各共有人協議
分管。彰化市公所抗辯乙○○等由黃添丁出資，以曾崑鑑名義購
買系爭土地時，曾言明要蓋廟乙節，亦僅能證明有就系爭土地特
定部分為使用之意思，尚難執為系爭土地共有人間有分管協議之
證明。況若原共有人間就系爭土地早有分管之協議，應係「全體
共有人」就「共有物之全部範圍」劃定範圍，「各自占用共有物
之特定部分」，衡情，各共有人亦應集中使用特定部分土地；惟
觀諸上訴人先後所提出與指界勘測分管位置圖，並不相同。又彰
化市公所提出丁○○租賃契約所附勘測圖上，丁○○、白錫等使
用之位置，各處系爭土地之上方與中間。再比較庚○○等人應有
部分核算之面積，與彰化市公所向其等租用面積及各自使用面積
，或超出或有不足，實非分管應有之情形。復按，所謂默示之意
思表示，係指依表意人之舉動或其他情事，足以間接推知其效果
意思者而言，若單純之沉默，則除有特別情事，依社會觀念可認
為一定意思表示者外，不得謂為默示之意思表示。查彰化市公所
於八十二年間向丁○○等人承租系爭土地時，並未通知其他共有
人協商，已據其陳明在卷。而共有人周金火係因彰化市公所在系
爭土地上倒垃圾時始知悉其情，而於八十二年間寄發存證信函向
彰化市公所抗議之事實，亦據證人周金火證述屬實，並有存證信
函可稽；另證人曹進武亦證稱，其知道彰化市公所要做垃圾場的
事，是因為看到在倒垃圾，彰化市公所沒有找其確認過使用的位
置等語。上訴人既未能證明系爭土地出租予彰化市公所時，曾經
被上訴人及其他共有人同意，復未向被上訴人及其他共有人確認
，則被上訴人就其不知之事未為任何之表示，僅為單純之沈默，
上訴人復未能證明被上訴人於知悉後，有何舉動或其他特別情事
，可推知其已同意丁○○等人使用該垃圾場部分土地之意思，自
不得認被上訴人有默示之意思表示。再系爭土地共有人周金火於
八十二年間彰化市公所承租土地時，即以存證信函表示反對之意
，則共有人周金火既不同意由丁○○等部分共有人將土地任意出
租，顯已不能成立默示分管契約。被上訴人主張系爭土地未經分
管，上訴人未經其同意，擅自訂立租約使用系爭垃圾場部分土地
，堪認為真實。又查，丁○○等人於未徵得被上訴人及其他共有
人之同意，即將系爭土地出租，收取租金，其不當得利之來源，
係因逾越應有部分為使用收益（收取之租金）；但就被上訴人方
面觀之，則是其共有物之應有部分，因上訴人之侵權行為受損害
，僅是其損害之金額，係以丁○○等因侵權行為就被上訴人之應
有部分所收取之租金為計算標準而已，並非被上訴人請求丁○○
等返還相當於租金之損害，是其侵權行為損害賠償請求權縱因時
效而消滅，被上訴人不當得利返還請求權，仍應適用民法第一百
二十五條十五年消滅時效之規定。至最高法院四十九年台上字第
一七三０號判例所謂：「租金之請求權因五年間不行使而消滅，
既為民法第一百二十六條所明定，至於終止租約後之賠償與其他
無租賃契約關係之賠償，名稱雖與租金異，然實質上仍為使用土
地之代價，債權人應同樣按時收取，不因其契約終止或未成立而
謂其時效之計算應有不同」等語，係指出租人與承租人間，因租
金或租約終止後所生相當於租金之賠償而言。本件係基於共有關
係，丁○○等因其逾越應有部分為使用收益，而侵害被上訴人應
有部分之利益，致被上訴人受有損害。故被上訴人所請求者為損
害賠償，非租金或相當於租金之損害，自無上開判例之適用至明
。另按，民法第八百十八條所定各共有人按其應有部分，對於共
有物之全部有使用收益之權，係指各共有人得就共有物全部，於
無害他共有人之權利限度內，可按其應有部分行使用益權而言。
非謂共有人得對共有物之全部或任何一部有自由使用收益之權利
。故共有人如逾越其應有部分之範圍使用收益時，即係超越其權
利範圍而為使用收益，其所受超過利益，要難謂非不當得利。本
件丁○○、庚○○、辛○○、黃月芬，及白鴻霖之被繼承人白瑞
源，與壬○○等四人之被繼承人白錫等，就系爭土地中如附件一
所示面積與彰化市公所訂立租賃契約，供其建造垃圾堆積場使用
，並收取如附件一所示租金，為上訴人所不爭執；則被上訴人依
不當得利及繼承之法律關係，並按其應有部分計算，請求丁○○
等九人返還各如附表一Ａ欄所示金額之不當得利，即屬有據。扣
除第一審已命上訴人給付如附表一Ｂ欄所示金額，上訴人應再給
付如附表一Ｃ欄所示金額。惟按共有人超出其應有部分，將整筆
土地出租，該租約於為出租之共有人與承租人間仍然有效，承租
人有依約支付租金之義務，其既未受有相當於租金之利益，他共
有人自不得依不當得利之規定，對該承租人為返還利益之請求。
本件彰化市公所係依約支付租金而使用承租之土地，並未受有相
當於租金之利益，被上訴人依不當得利之規定，請求彰化市公所
返還利益，難認有據。但按，共有人不顧他共有人之利益而就共
有物之全部或一部任意使用收益，即屬侵害他共有人之權利。倘
被侵害之他共有人因之而受有損害，自得依侵權行為之規定，行
使其損害賠償請求權。又共有土地之出租屬共有物之管理行為，
依民法第八百二十條第一項規定，除契約另有訂定外，由共有人
全體共同為之，如共有人未經其他共有人全體同意，擅將共有土
地出租予他人，對其他共有人不生效力。故無權占有他人土地，
如有故意或過失，致他人受有損害，亦應負侵權行為損害賠償責
任。系爭土地並無分管協議或默示分管契約存在，則丁○○等部
分共有人未經被上訴人及其他共有人同意而為使用收益，即屬侵
害被上訴人及其他共有人之權利。而彰化市公所於八十二年間，
未向被上訴人及其他共有人確認是否有分管之事實，即分別與丁
○○等部分共有人訂立租約，自有過失，其因此訂立之租約，對
被上訴人既不生效力，其在系爭土地上設置垃圾場使用系爭土地
，即屬無權占有，被上訴人因不能使用該部分土地而受損害，彰
化市公所亦應負侵權行為損害賠責任。然彰化市公所係分別與丁
○○等人訂立租約，承租不同位置之土地，有該公所提出之租約
為憑，應認彰化市公所係分別與丁○○、黃月芬、庚○○、辛○
○為共同侵權行為人，而負連帶賠責任。另彰化市公所與白鴻霖
之被繼承人白瑞源，及壬○○等四人之被繼承人白錫等為共同侵
權行為人，其與白鴻霖及壬○○等四人間，均應依共同侵權行為
及繼承之法律關係，各負連帶賠償責任。然共有人周金火於八十
二年九月二十九日即寄發存證信函向彰化市公所抗議在系爭土地
傾倒垃圾之行為，復證述，因為在倒垃圾即知悉，並曾向其他共
有人說過等情，足認被上訴人於當時即已知悉系爭土地遭部分共
有人出租予彰化市公所作為垃圾場使用之情事；被上訴人遲至九
十三年八月十二日始起訴請求損害賠償，已逾民法第一百九十七
條第一項規定之二年時效期間，上訴人既已提出時效抗辯，其就
被上訴人已逾時效期間之請求，自得拒絕給付。但無權占有他人
之不動產未間斷，他人所受之損害，係屬繼續不斷發生，則其損
害賠償請求權，自應隨損害之發生，漸次開始進行，故本件應認
被上訴人所得請求之損害係由起訴日起回溯二年期間，即自九十
一年八月十三日起至九十三年八月十二日共二年之損害。且無權
占有他人之土地，該土地所有權人顯然受有相當於租金之損害，
此應為社會之通念。經斟酌系爭土地位於彰化市近郊之山區，交
通尚稱便利，及該土地之使用情形，並參照土地法第一百十條規
定耕地租用之地租不得超過地價百分之八之計算標準，認被上訴
人其所受之損害應以系爭土地申報地價年息百分之八計算為適當
。依其申報地價每平方公尺二百元，計算前述二年期間之損害額
如附表二所示。是彰化市公所就丁○○等應給付之附表一Ａ欄金
額中如附表二所示金額，應各與丁○○等人負連帶給付之責。從
而，被上訴人本於不當得利之法律關係，請求丁○○等人再給付
如附表一Ｃ欄所示金額本息；及依侵權行為之法律關係，請求彰
化市公所就附表二所示金額本息，各與丁○○負連帶給付責任，
洵屬正當，應予准許等詞，為其心證之所由得，並說明上訴人其
他主張及聲明證據為不足取，暨不逐一論述之理由，因而將第一
審所為被上訴人敗訴之判決予以部分廢棄，改命丁○○等九人再
為部分給付，及將命彰化市公所與其餘上訴人連帶給付超過附表
二所示部分金額予以廢棄（漏未諭知駁回被上訴人該部分之訴）
，並駁回兩造其餘之上訴（丁○○等九人之上訴應係全部駁回）
。
按證人之證言是否可採，審理事實之法院本得衡情認定（本院二
十年上字第二０五二號判例參照）；且事實之真偽，應由事實審
法院斟酌辯論意旨及調查證據之結果，依自由心證判斷之，苟其
判斷並不違背法令，即不許當事人以空言指摘（本院二十一年上
字第一四０六號判例參照）。本件被上訴人一再否認系爭土地有
經共有人成立分管之協議，而占有共有土地特定部分使用之原因
多端，非僅基於分管協議一途，則依民事訴訟法第二百七十七條
前段規定，上訴人自應就系爭土地有分管協議之有利事實負舉證
責任。上訴人既無法舉證證明系爭土地確經全體共有人分管或默
示分管之事實，縱經出租，對於被上訴人亦不生效力。且出名登
記人既係登記共有權人，非不得本於共有人之地位行使其權利，
不受其與委任人間之內部關係之影響。次按，訴訟費用之裁判，
應由法院依職權為之。又各當事人一部勝訴、一部敗訴者，其訴
訟費用，由法院酌量情形，命兩造以比例分擔或命一造負擔，或
命兩造各自負擔其支出之訴訟費用，民事訴訟法第八十七條第一
項、第七十九條分別定有明文。而同法第八十五條第一項復規定
，共同訴訟人，按其人數，平均分擔訴訟費用。但共同訴訟人於
訴訟之利害關係顯有差異者，法院得酌量其利害關係之比例，命
分別負擔。本件被上訴人丙○○敗訴之金額極少，與被上訴人甲
○及乙○○敗訴金額之比例計算，尚不及百分之一。原審因而以
上述理由，為不利於上訴人之論斷，並酌量兩造及被上訴人間利
害關係之比例，命僅由被上訴人甲○及乙○○分擔該造敗訴部分
之訴訟費用，經核於法洵無違誤。上訴論旨，猶執陳詞，並以原
審取捨證據、認定事實及適用法律之職權行使，暨其他與判決基
礎無涉之理由，指摘原判決於其不利部分為不當，求予廢棄，不
能認為有理由。至附表一甲○Ｂ部分丁○○應給付之金額所列五
千零二十二元，業經第一審法院裁定更正為五千零二十六元（見
一審卷第二八六頁），乃屬顯然之錯誤，並影響Ｃ部分之金額（
應為十四萬八千九百八十九元），宜由原法院予以更正，併予敘
明。
據上論結，本件上訴為無理由。依民事訴訟法第四百八十一條、
第四百四十九條第一項、第七十八條、第八十五條第一項前段，
判決如主文。
中　　華　　民　　國　九十六　年　　七　　月     五　 日
                      最高法院民事第八庭
                          審判長法官  朱　建　男
                                法官  顏　南　全
                                法官  許　澍　林
                                法官  鄭　傑　夫
                                法官  蘇　清　恭
      本件正本證明與原本無異
                                      書  記  官
中　　華　　民　　國　九十六　年　   七　 月 　十八 　日
                                                   ｍ
